【裁判字號】    89,上,1064
【裁判日期】    901016
【裁判案由】    清償債務
【裁判全文】
臺灣高等法院民事判決  八十九年度上字第一○六四號
    上  訴  人     甲○○
    法定代理人     陳鈴珠
右當事人間清償債務事件，上訴人對於中華民國八十九年七月三十一日臺灣臺北地方
法院八十九年度訴字第一七八號第一審判決提起上訴，本院判決如左：
    主      文
原判決廢棄。
被上訴人應給付上訴人新臺幣壹佰萬元及自民國八十八年十二月二十二日起至清償日
止，按週年利率百分之五計算之利息。
第一、二審訴訟費用由被上訴人負擔。
    事      實
甲、上訴人方面：
一、聲明：
（一）原判決廢棄。
（二）被上訴人應給付上訴人新臺幣（下同）一百萬元及自民國八十八年十二月二十
      二日起至清償日止，按年息百分之五計算之利息。
二、陳述：除引用原判決記載外，補稱：
（一）伊於八十七年九月一日自被上訴人公司離職後，被上訴人已表明伊不負任何業
      務及財務之責任，且無權責分擔公司日後所生產之損益，伊並於八十八年六月
      間出具存證信函通知彰化商業銀行已非被上訴人之保證人，是被上訴人公司於
      伊離職後，向銀行所貸款項與伊無關。再則，彰化商業銀行股份有限公司北三
      重埔分行（以下稱彰化銀行）於八十八年三月五日將被上訴人之貸款轉籍至該
      銀行東門分行時，伊已離職，被上訴人亦已自行清償本息共計五百二十六萬八
      千二百二十五元，該部分伊亦無分擔之必要。至於被上訴人於八十七年四月十
      日及二十八日向臺北國際商業銀行股份有限公司（以下稱臺北商銀）所貸四百
      萬元，依其所提借據與被上訴人所辯亦不吻合，被上訴人抗辯伊離職後仍須承
      擔銀行貸款義務，違反誠信原則及經驗法則。
（三）被上訴人以八十八年二月二十五日臺北三四支郵局○三三二八號存證信函（以
      下稱系爭存證信函）將支票寄交伊執有，伊曾提示其中六張，其餘由銀行託收
      ，被上訴人既在該信函中表明，無條件將所開立的應負票據付清，原判決竟謂
      兩造特別約定已承擔銀行信保基金貸款，為兩造債權債務關係終止之解除條件
      ，顯然與事理有違。
三、證據：除援用第一審所提證據外，補提言詞辯論筆錄、陳鈴珠留言、本票、存證
    信函各一份為證。
乙、被上訴人方面：
一、聲明：駁回上訴。
二、陳述：除引用原判決記載外，補稱：
（一）上訴人於收到存證信函後，非但未曾異議，且執為起訴之證據，足見上訴人已
      就協議之內容予以自認，其後又予否認，惟既未證明自認之內容與事實不符，
      其撤銷自認於法無據。
（二）至訴外人彰化銀行中崙分行訴請兩造清償借款事件，原法院以八十九年度訴字
      第五六九號判決判彰化銀行中崙分行敗訴之理由，與兩造間內部之協議，並無
      關聯。上訴人既未清償，竟執此主張免除債務，顯無理由。
（三）訴外人謝賢皇雖於九十年五月二十二日出具說明書，惟其內容與協議之初有重
      大出入，亦與存證信函不符，故該說明書不具證據能力。
（四）上訴人自退出伊公司後，未依協議履行，伊為維護公司債信，就彰化銀行貸款
      部分，至八十八年三月二十四日止先行墊付共計五百二十五萬九千二百三十八
      元本息；就臺北商銀貸款部分，至八十八年四月十三日止先行墊付共計三百九
      十六萬八千七百三十四元本息。總計，被上訴人已先行繳納本息共計九百二十
      二萬七千九百七十二元（0000000＋0000000＝0000000）。上訴人與謝賢皇既
      與伊協議共同承擔上開債務，上訴人自應負擔二分之一，計四百六十一萬三千
      九百八十六元，是伊得以請求上訴人返還上開代為清償之債權與上訴人之借款
      債權相互抵銷。其代為清償為無因管理，並未為同時履行抗辯。
三、證據：除援用第一審所提證據外，補提原審八十九年度訴字第五六九號判決影本
    一份為證。
丙、本院依職權向彰化銀行北三重埔分行及臺北商銀中山分行函調被上訴人八十七年
    九月間貸款及清償之相關資料。
    理      由
一、上訴人主張：伊原為被上訴人公司之股東，於八十七年九月一日起退出該公司，
    曾與被上訴人協議自該日起不受雇於被上訴人公司，僅為公司掛名股東，是自該
    日起即無權責分擔被上訴人日後所生產之損益，而被上訴人前向伊借用一百六十
    五萬元，則於八十七年十月七日簽發如原判決附表所示支票分期攤還，被上訴人
    僅兌付其中六紙支票，尚有發票日八十八年六月三十日、七月三十一日、八月三
    十一日、九月三十日、十月三十一日，金額均為二十萬元之支票各乙紙經提示遭
    拒絕付款等語。爰本於票款請求權、返還借款請求權及退股款請求權，求為命被
    上訴人給付一百萬元，及自最後一紙支票提示翌日之八十八年十二月二十二日起
    ，至清償日止，按年息百分之五計算之利息之判決。
二、被上訴人則以：上訴人任職期間，伊曾於八十七年三月二十四日、同年月十六日
    分別向彰化銀行、臺北商銀貸款五百萬元、四百萬元，嗣上訴人及另名股東謝賢
    皇不願再投入資金繼續經營，經與伊法定代理人陳鈴珠協商後，改由陳鈴珠獨立
    經營，上訴人及謝賢皇則自八十七年九月一日起退出公司，但需承擔上開銀行貸
    款，上訴人自協議後即拒不按期繳納其所承擔應償還銀行之本息，伊為維護債信
    ，本於無因管理，就彰化銀行貸款部分，至八十八年三月二十四日止，先行墊付
    本息五百二十五萬九千二百三十八元，就臺北商銀貸款部分，至八十八年四月十
    三日止，先行墊付本息三百九十六萬八千七百三十四元，共計九百二十二萬七千
    九百七十二元，上訴人應負擔二分之一，計四百六十一萬三千九百八十六元，伊
    得以上開無因管理債權與上訴人之借款債權相互抵銷，經抵銷後伊無庸給付上訴
    人任何款項等語，資為抗辯。
三、查被上訴人於八十七年十月七日簽發如原判決附表所示支票十一紙，以系爭存證
    信函寄交上訴人，用以清償前向上訴人借貸之一百六十五萬元，嗣該附表編號七
    至十一之五紙支票計一百萬元未獲兌現之事實，為兩造所不爭，復有支票及退票
    理由單附卷足稽，堪信為真實。
四、上訴人主張：被上訴人應清償上開票款，雖為上訴人所否認，並以前揭情詞置辯
    。惟查：
（一）上訴人與訴外人謝賢皇前均為被上訴人公司股東，八十七年間上訴人及謝賢皇
      不願再繼續參與經營，乃與被上訴人法定代理人陳鈴珠協商後，決定由陳鈴珠
      獨自經營，上訴人及謝賢皇則自同年年九月一日起退出公司，由於協商之時僅
      以口頭協議並未做成書面，被上訴人乃於八十八年二月二十五日以系爭存證信
      函通知上訴人，其內記載協議內容第一項前段為：「乙方（即上訴人）及丙方
      （即謝賢皇）自民國八十七年九月一日起不受雇於甲方（即被上訴人），乙方
      及丙方為甲方之掛名股東，乙方、丙方將不用負責任何財務及業務，同時也不
      得干涉甲方財務運作，意即乙、丙方自該日起已無權責分擔甲方日後所生產之
      損益，乙方、丙方的權責僅承擔甲方之銀行貸款事宜。」等語，為兩造所不爭
      ，並有存證信函附卷為證。被上訴人雖抗辯：依該存證信函第一項後段約定：
      「甲方之銀行貸款內容如下：彰化商業銀行／北三重分行信用貸款金額新臺幣
      伍佰萬元正。臺北國際商業銀行／中山分行信用貸款金額新臺幣肆佰萬元正。
      甲、乙、丙三方各自負以上責任，責無旁貸。」是上訴人與謝賢皇已與被上訴
      人合意承擔被上訴人於該二銀行貸款債務云云，然已為上訴人所否認，並辯稱
      該「承擔」之意係指伊繼續向銀行負擔連帶保證人責任，而公司尚擁有餅乾廠
      ，應在餅乾廠賣掉後，先償還銀行貸款，如有不足之處，再由上訴人、謝賢皇
      、陳鈴珠三人分擔等語。經查，系爭存證信函乃被上訴人單方向上訴人所為之
      意思通知，上訴人雖於起訴時援引該函第一項前段及第二項關於借款清償協議
      之內容為證據，然僅能認上訴人對其所援引之內容承認而已，尚不能認被上訴
      人就該「承擔」銀行債務之意涵，已對被上訴人主張之民法債務承擔為自認，
      其意義猶待探求兩造為協議時之真意而定。
（二）按解釋意思表示，應探求當事人之真意，不得拘泥於所用之辭句，民法第九十
      八條定有明文。又解釋當事人所立書據之真意，以當時之事實及其他一切證據
      資料為其判斷之標準，不能拘泥字面或截取書據中一二語，任意推解致失真意
      （最高法院十九年度上字第二八號判例意旨參照）。被上訴人雖稱：依系爭存
      證信函第一項已載明兩造之協議為上訴人應「承擔」被上訴人之銀行貸款，而
      非僅向銀行負連帶保證責任而已，況上訴人若僅承諾負連帶保證責任，實無另
      行協議之必要云云。但查，該存證信函之文字為被上訴人單方所擬具已如前述
      ，而上訴人法定代理人非嫻習法律者，其第一項前段所謂「乙方、丙方的權責
      僅承擔甲方之銀行貸款事宜。」該『承擔』之意，是否即為民法第三百零一條
      規定之債務承擔契約，自該文義觀之，並非全然無疑，是上訴人於收受該存證
      信函後對其內容未為異議，或起訴時據以援用，仍不足謂上訴人已承認該「承
      擔」之文字即屬民法債務承擔契約之意。而依上訴人所主張：該協議之「承擔
      」銀行債務係謂在餅乾廠賣掉後，先償還銀行貸款，如有不足之處，再由上訴
      人、謝賢皇、陳鈴珠三人分擔等語，則被上訴人亦應證明已將公司餅乾廠出賣
      後，仍有不足，始得要求上訴人分擔上開銀行之貸款債務，其迄不能舉證證明
      之，則抗辯上訴人應無條件承擔被上訴人之銀行貸款云云，即不可採。
（三）查上訴人與謝賢皇本均為被上訴人公司股東，因不願繼續參與經營，而與另一
      股東，即被上訴人法定代理人之陳鈴珠達成協議，已如前述。斯時，公司仍繼
      續經營中，尚擁有菲律賓之餅乾工廠，未於協議中併為清理，為被上訴人所不
      爭，而公司尚有前述彰化銀行及臺北商銀之貸款未償，彰化銀行借款並由上訴
      人與謝賢皇任連帶保證人，未償貸款餘額為五百萬元，臺北商銀之貸款未經上
      訴人及謝賢皇出任連帶保證人，其未償金額為四百二十四萬一千二百八十二元
      ，則有借據及彰化銀行北三重埔分行及臺北商銀中山分行之覆函附卷可證。前
      述三人既為上訴人及謝賢皇退出公司經營之終止財務關係而為協議，衡情自應
      就資產與負債為通盤計算。當時公司既未就資產為分配而繼續經營，而能否清
      償借款，仍在未定之天，則上訴人主張：公司向銀行所貸借款項約由公司繼續
      償付，於公司無法清償時再為餅乾工廠之處理，再有不足，始由各該股東分擔
      最後責任，即與常理無違。如依被上訴人抗辯，上訴人確係同意承擔各該銀行
      貸款債務，衡情自應計算出協議當時上訴人應承擔之銀行債務金額，與被上訴
      人積欠上訴人之系爭債務兩相抵銷，要無由被上訴人開立支票分期清償借款，
      再由上訴人向銀行清償貸款之理。且依協議，上訴人自八十七年九月一日起對
      被上訴人損益已無任何權責，則上訴人於協議退股時，僅取得被上訴人以支票
      分期清償一百六十五萬元借款，而承擔四百六十萬餘元之銀行債務，陳鈴珠則
      除負擔由公司償還上訴人一百六十五萬元借款外，無任何負擔地取得繼續經營
      之權利，雖至愚亦不為之，被上訴人之抗辯不足以採，不言可喻。
（四）被上訴人未能證明上訴人有為債務承擔之合意，亦不能證明其已將餅乾廠出賣
      以清償前開銀行二貸款，尚有不足，上訴人應依其主張分擔未償債務，是其抗
      辯已就彰化銀行貸款，至八十八年三月二十四日止，墊付五百二十五萬九千二
      百三十八元本息；就臺北商銀貸款，至八十八年四月十三日止，墊付本息三百
      九十六萬八千七百三十四元，共計九百二十二萬七千九百七十二元，依協議應
      由上訴人負擔二分之一即四百六十一萬三千九百八十六元，得以上開為上訴人
      代墊本息之無因管理債權與上訴人本件債權相互抵銷，難認為有理由。
五、綜上所述，上訴人本於票據關係，請求被上訴人給付一百萬元，及自最後一紙支
    票提示之翌日即八十八年十二月二十二日起至清償日止，按年息百分之五計算之
    利息為有理由，應予准許。原審為上訴人敗訴判決，尚有未洽。上訴意旨指摘原
    判決不當，求予廢棄改判，為有理由。爰由本院予以廢棄，改判如主文第二項所
    示。又上訴人本於票據關係為請求既經准許，則其另本於借款及返還退股款之法
    律關係為請求則無庸再予論述，併此敘明。
六、據上論結，本件上訴為有理由。依民事訴訟法第四百五十條、第七十八條，判決
    如主文。
中      華      民      國    九十      年      十      月     十六     日
                                民事第五庭
                                    審判長法  官  黃  熙  嫣
                                          法  官  黃  雅  惠
                                          法  官  詹  文  馨
右正本係照原本作成。
不得上訴。
中      華      民      國    九十      年      十      月     十九     日
                                          書記官  紀  昭  秀


司法院資訊處製作；財團法人民間司法改革基金會備份。
